ACORDAO-COMPLETO-2405061

ACÓRDÃO 4787/2021 ATA 8/2021 - PRIMEIRA CÂMARA

VISTOS, relatados e discutidos estes autos de 10 (dez) atos de Pensão Civil, submetidos à apreciação deste Tribunal para fins de registro, nos termos do inc. III do art. 71 da Constituição Federal de 1988, atos esses cadastrados e disponibilizados ao TCU por intermédio do Sistema Sisac, na forma dos arts. 2º, caput e inc. III, e 4º, caput, da Instrução Normativa TCU 78/2018,
ACORDAM os Ministros do Tribunal de Contas da União, reunidos em Sessão da 1ª Câmara, diante das razões expostas pelo Relator e com fundamento nos arts. 1º, inciso V, e 39, inciso II, ambos da Lei 8.443/92, c/c o art. 259, inciso II, do Regimento Interno, em:
9.1. considerar legais os atos constantes das peças 2/6, 8 e 9 , relativos às pensões civis em favor de Vania Aparecida Faccioli Caram, Aristides Alves da Silva, Maria Ozita Bezerra da Cunha, Maria Filomena Pessoa da Silva, Maria Luzia Braga Reis, Regina Marques Cavalcante, Sandro Silvério do Carmo Peixoto e Zenaide Moreira Peixoto, autorizando-lhes o registro, nos termos do § 1º do art. 260 do Regimento Interno desta Corte de Contas, desde que do ato constante da peça 9 seja excluído o beneficiário Sandro Silvério do Carmo Peixoto, tendo em vista já haver atingido a maioridade;
9.2. considerar, com fundamento no art. 260, § 5º, do Regimento Interno deste Tribunal, prejudicados os atos nº s 10802509-05-2006-000080-5 e 10802509-05-2005-000029-2 (peças 7 e 11) , respectivamente, atinentes às pensões civis em favor de Raimunda Neves Moura e Braian Pereira Tavares Moura; e Abigail Souza da Gama, tendo em vista a perda de seus objetos;
9.3. considerar ilegal o ato constante da peça 10, relativo à pensão civil deixada em favor de José Ferreira de Araújo, negando-lhe o registro correspondente, nos termos do § 1º do art. 260 do Regimento Interno desta Corte de Contas;
9.4. dispensar a devolução dos valores indevidamente recebidos até a data da ciência deste Acórdão, com base no Enunciado 106 da Súmula da Jurisprudência do TCU;
9.5. determinar ao órgão de origem que, em relação ao ato constante da peça 10:
9.5.1. comunique ao interessado o inteiro teor deste Acórdão, com fundamento nos arts. 71, inc. IX, da Constituição Federal e 262 do Regimento Interno desta Corte de Contas, no prazo de 15 (quinze) dias, contados a partir da ciência da presente deliberação, e, após, faça cessar os pagamentos decorrentes do ato ora impugnado, sob pena de responsabilidade solidária da autoridade administrativa omissa;
9.5.2. emita novo ato pensional em nome do Sr. José Ferreira de Araújo, livre de irregularidades, em especial no que se refere à observância do art. 2º da EC 70/2012 e dos Acórdãos Plenário-TCU nº s 2553/2013  e 1293/2018, disponibilizando-o no e-Pessoal, para oportuna deliberação do Tribunal;
9.5.3. alerte o interessado no sentido de que o efeito suspensivo proveniente da interposição de eventuais recursos não o exime da devolução dos valores percebidos indevidamente após a respectiva notificação, caso os recursos não sejam providos;
9.5.4. observe os termos da IN 78/2018;
9.6. determinar à Sefip que:
9.6.1. verifique a implementação das medidas determinadas nos itens 9.5.1 a 9.5.4 supra;
9.6.2. dê ciência desta deliberação ao órgão de origem e aos demais interessados; e
9.6.3. arquive os presentes autos, cumpridos os termos deste Acórdão.

Pessoal. Pensão Civil.

Primeira Câmara

Superintendência de Administração do Ministério do Planejamento, Orçamento e Gestão em Rondônia.

3. Interessados: Abigail Souza da Gama, CPF XXX.674.602-XX; Aristides Alves da Silva, CPF XXX.709.482-XX; Braian Pereira Tavares Moura, CPF XXX.851.192-XX; José Ferreira de Araújo, CPF XXX.089.122-XX; Maria Filomena Pessoa da Silva, CPF XXX.574.012-XX; Maria Luzia Braga Reis, CPF XXX.974.732-XX; Maria Ozita Bezerra da Cunha, CPF XXX.219.632-XX; Raimunda Neves Moura, CPF XXX.801.332-XX; Regina Marques Cavalcante, CPF XXX.758.531-XX; Sandro Silvério do Carmo Peixoto, CPF XXX.837.122-XX; Vania Aparecida Faccioli Caram, CPF XXX.504.058-XX; Zenaide Moreira Peixoto, CPF XXX.377.102-XX.

13.1. Ministros presentes: Walton Alencar Rodrigues (Presidente), Vital do Rêgo e Jorge Oliveira.
13.2. Ministro-Substituto convocado: Marcos Bemquerer Costa.
13.3. Ministros-Substitutos presentes: Augusto Sherman Cavalcanti (Relator) e Weder de Oliveira.

AUGUSTO SHERMAN

Cuidam os autos de 10 (dez) atos de pensão civil, submetidos à apreciação deste Tribunal para fins de registro, nos termos do inc. III do art. 71 da Constituição Federal de 1988, atos esses cadastrados e disponibilizados ao TCU por intermédio do Sistema Sisac, na forma dos arts. 2º, caput e inc. III, e 4º, caput, da Instrução Normativa TCU 78/2018.
2.	A unidade técnica, ao analisar os fundamentos legais das concessões bem como as informações prestadas pelo órgão do controle interno, lavrou a instrução constante da peça 13, adiante parcialmente transcrita, com eventuais ajustes de forma:
"INTRODUÇÃO
1. Trata-se  de  atos  de  concessão  de  pensão  civil,  submetidos,  para  fins  de  registro,  à apreciação do Tribunal de Contas da União (TCU) , de acordo com o art. 71, inciso III, da Constituição Federal.  Os  atos  foram  cadastrados  e  disponibilizados  ao  TCU  por  intermédio  do  Sistema  de Apreciação e Registro de Atos de Admissão e Concessões (Sisac) , na forma dos arts. 2º, caput e inciso III, e 4º, caput, da Instrução Normativa - TCU 78/2018.
EXAME TÉCNICO
Procedimentos aplicados
2. Os  procedimentos  para  exame,  apreciação  e  registro  de  atos  de  pessoal  encontram-se estabelecidos na Instrução Normativa - TCU 78/2018 e na Resolução - TCU 206/2007. Em seus arts. 4º, § 2º, e 3º, § 3º, respectivamente, essas normas dispõem que os atos de pessoal disponibilizados por meio  do  Sisac  devem  ser  submetidos  a  crítica  automatizada  do  próprio  sistema,  com  base  em parâmetros predefinidos.
3. Relativamente  aos  atos  de  concessão  de  pensão  civil,  as  rotinas  de  crítica  das informações cadastradas no Sisac foram elaboradas e validadas levando-se em conta as peculiaridades desses  atos.  Os  itens  de  verificação  do  sistema  compreendem  prazos  e  fundamentos  legais,  assim como  eventuais  ocorrências  de  acumulação.  Trata-se  de  verificações  mais  abrangentes,  minuciosas  e precisas  do  que  aquelas  que  podem  ser  realizadas  por  mãos  humanas,  proporcionando  um  nível  de segurança ainda maior.
4. As críticas também consideram os registros do Sistema Integrado de Administração de Recursos  Humanos  (Siape) .  O  Siape  disponibiliza  informações  atualizadas  sobre  as  parcelas  que integram  os  benefícios,  diferentemente,  portanto,  do  Sisac,  que  informa  as  parcelas  no  momento  do registro do ato. Essa confrontação com o Siape fornece uma visão atual e verdadeira da situação, o que permite  descaracterizar  irregularidades  e  inconsistências  que,  embora  constantes  do  Sisac,  já  foram corrigidas.
5. Além da crítica automatizada, há verificação humana adicional no caso de haver alertas do sistema ou informações não formatadas, como esclarecimentos do gestor ou do controle interno.
Exame das constatações
6. O conjunto das verificações a que os atos  foram submetidos encontra-se discriminado em detalhes nas páginas que precedem esta instrução.  Não foi constatada qualquer irregularidade.
7. Cabe registrar que, para os atos em que o controle interno realizou o exame no âmbito da competência definida nos arts. 11 e 12 da Instrução Normativa - TCU 78/2018, esse também foi seu entendimento.
8. Assim, cabe proposta de que os atos sejam considerados legais e registrados.
CONCLUSÃO
9. A  abrangência  e  a  profundidade  das  verificações  levadas  a  efeito  fundamentam convicção de legalidade dos atos. Assim, cabe proposta no sentido de que sejam considerados legais, promovendo-se o seu registro.
PROPOSTA DE ENCAMINHAMENTO
10.  Ante  o  exposto,  propõe-se  considerar  legais  e  determinar  o  registro  dos  atos  de concessão  de  pensão  civil  integrantes  deste  processo,  com  fundamento  nos  arts.  71,  inciso  III,  da Constituição Federal, 1º, inciso V, e 39, inciso II, da Lei 8.443/1992 e 260, § 1º, do Regimento Interno do Tribunal de Contas da União."
3.	Em seu pronunciamento regimental, o Ministério Público junto a esta Casa, neste ato representado pelo Procurador Júlio Marcelo de Oliveira, manifestou, quanto às propostas apresentadas pela unidade técnica, divergência em relação a um dos atos examinados, nos seguintes termos (peça 15) :
"Trata-se de processo consolidado com dez atos de pensões civis deferidas pela Superintendência de Administração do Ministério do Planejamento, Orçamento e Gestão em Rondônia, com pareceres pela legalidade emitidos pelo controle interno e pela Secretaria de Fiscalização de Pessoal - Sefip.
A servidora Vasth Miranda Rodrigues (peça 10) ingressou no serviço público em data anterior à promulgação da Emenda Constitucional 41/2003 e aposentou-se por invalidez permanente em 4/6/2002.
Instituiu pensão em favor do cônjuge em 25/2/2013, ocasião em que já vigorava Emenda Constitucional 70/2012, que acrescentou à EC 41/2003 o art. 6º-A e seu parágrafo único, in verbis:
'Art. 6º-A. O servidor da União, dos Estados, do Distrito Federal e dos Municípios, incluídas suas autarquias e fundações, que tenha ingressado no serviço público até a data de publicação desta Emenda Constitucional e que tenha se aposentado ou venha a se aposentar por invalidez permanente, com fundamento no inciso I do § 1º do art. 40 da Constituição Federal, tem direito a proventos de aposentadoria calculados com base na remuneração do cargo efetivo em que se der a aposentadoria, na forma da lei, não sendo aplicáveis as disposições constantes dos §§ 3º, 8º e 17 do art. 40 da Constituição Federal.
Parágrafo único. Aplica-se ao valor dos proventos de aposentadorias concedidas com base no caput o disposto no art. 7º desta Emenda Constitucional, observando-se igual critério de revisão às pensões derivadas dos proventos desses servidores.'
Assim, o benefício deveria observar o critério da paridade, no entanto, os seus valores estão sendo reajustados incorretamente pelos índices previdenciários, conforme os dados colacionados pela unidade técnica, na peça 13, p. 7:
'Tipo de pensão: 54-LEI 8.112/1990 - EC 41/2003 - LEI 10.887/2004
Esta Corte de Contas, ao apreciar a representação acerca do 'estudo sobre a existência ou não de paridade com a remuneração do servidor ativo das pensões decorrentes de aposentadorias concedidas anteriormente à Emenda Constitucional - EC 41/2003, bem assim daquelas decorrentes das aposentadorias concedidas com base no art. 3º da mencionada emenda constitucional', prolatou o Acórdão 2553/2013-TCU-Plenário, que decidiu, entre outras medidas, formular as seguintes orientações às unidades jurisdicionadas:
'9.2. orientar os órgãos e entidades da Administração Pública Federal a observar as seguintes diretrizes na concessão de pensão:
 (...) 
9.2.3. constituem exceção à regra e continuam gozando do benefício de paridade (regra de exceção a partir da edição da Emenda Constitucional 41/2003) as pensões civis originadas por óbitos ocorridos a partir de 1º/1/2004 e que sejam decorrentes de:
 (...) 
9.2.3.2. aposentadorias por invalidez, para servidores que tenham ingressado no serviço público até 31/12/2003, com base no parágrafo único do art. 6.º-A da Emenda Constitucional 41/2003, incluído pela Emenda Constitucional 70/2012, observados os efeitos financeiros estipulados no art. 2º da EC 70/2012;'
Transcreve-se, por oportuno, o voto condutor do Acórdão 6530/2014-TCU-Primeira Câmara, que tratou de caso semelhante:
'5. Verifica-se que o ato de concessão em tela foi editado quando já se encontravam em vigência o art. 6º-A e seu parágrafo único, acrescidos à EC nº 41/2003 pela EC 70/2012, (...) 
6. Dessa forma, entendo que não é o caso de somente expedir determinação para que o órgão reveja a forma de atualização do benefício recebido pelo pensionista, mas de considerar o ato ilegal, de modo que seja enviado, via Sisac, novo ato devidamente corrigido relativamente ao seu fundamento legal, com indicação expressa da garantia da paridade entre os proventos da pensão e a remuneração do cargo que a instituidora inválida ocupava quando em atividade.'
No caso vertente, a pensão civil instituída pela servidora Vasth Miranda Rodrigues (peça 10) não inclui, em seus fundamentos, a EC 70/2012, vigente na data da concessão do benefício, nem é reajustada pela regra da paridade. Em consonância com as decisões supracitadas, a concessão deve ser considerada ilegal.
Na edição de novo ato, a origem deverá observar as diretrizes fixadas pelo Tribunal de Contas da União para o recálculo da parcela redutora, sempre que houver mudanças na remuneração que serve de base de cálculo da pensão, nos termos do Acórdão 1293/2018-TCU-Plenário, cujo sumário dispõe o seguinte:
'IRREGULARIDADE NOS CRITÉRIOS DE CÁLCULO DAS PENSÕES COM PARIDADE CONCEDIDAS A PARTIR DE 20/2/2004. EQUÍVOCO NA APLICAÇÃO DO REDUTOR ESTABELECIDO NO ART. 40, § 7º, INCISOS I E II, DA CONSTITUIÇÃO FEDERAL E REGULAMENTADO PELA LEI 10.887/2004.
- Nas concessões de pensões civis com paridade concedidas a partir de 20/2/2004, o redutor previsto na Lei 10.887/2004 deve ser recalculado sempre que houver reajuste nos benefícios do Regime Geral de Previdência Social ou na remuneração do cargo do instituidor da pensão, incluindo parcelas remuneratórias criadas após a concessão da pensão que sejam extensíveis aos pensionistas, em respeito ao estabelecido no art. 40, § 7º, incisos I e II, da Constituição Federal, c/c o princípio da isonomia.'
O ato foi encaminhado em 2019, de modo que pode ser apreciado por este Tribunal, pois não houve o decurso do prazo decadencial previsto pelo Supremo Tribunal Federal, no âmbito do RE 636.553.
Ante o exposto, o Ministério Público de Contas manifesta-se pela ilegalidade da pensão instituída por Vasth Miranda Rodrigues (peça 10) e sugere determinar à unidade jurisdicionada que promova a revisão desta concessão, em observância ao art. 2º da EC 70/2012 e aos Acórdãos 2553/2013 e 1293/2018, ambos do Plenário, e encaminhe o novo ato, via e-Pessoal, para oportuna apreciação por este Tribunal.
Quanto aos demais atos, aquiesce à proposta oferecida nos autos pela unidade técnica."
É o relatório.

não há.

Procurador Júlio Marcelo de Oliveira.

PENSÃO CIVIL. IDENTIFICAÇÃO, EM UM ATO, DA NÃO OBSERVÂNCIA DO DISPOSTO NO ART. 2º DA EC 70/2012 E DOS ACÓRDÃOS 2553/2013 E 1293/2018, AMBOS DO PLENÁRIO. ILEGALIDADE DO ATO CONCESSÓRIO. NEGATIVA DE REGISTRO. DETERMINAÇÕES. DOIS ATOS PREJUDICADOS, EM FUNÇÃO DO EXAURIMENTO DE SEUS EFEITOS FINANCEIROS ANTES DA APRECIAÇÃO. LEGALIDADE DOS DEMAIS ATOS, COM AUTORIZAÇÃO PARA SEU REGISTRO, DESDE QUE PROMOVIDA A EXCLUSÃO DE UM BENEFICIÁRIO, TENDO EM VISTA JÁ HAVER ATINGIDO A MAIORIDADE.

PENSÃO CIVIL (PCIV)

Secretaria de Fiscalização de Pessoal  - Sefip.

Cuidam os autos de 10 (dez) atos de pensão civil deferidos pela Superintendência de Administração do Ministério do Planejamento, Orçamento e Gestão em Rondônia e submetidos à apreciação deste Tribunal para fins de registro, nos termos do inc. III do art. 71 da Constituição Federal de 1988. 
2.	Os benefícios deferidos aos pensionistas Vania Aparecida Faccioli Caram, Aristides Alves da Silva, Maria Ozita Bezerra da Cunha, Maria Filomena Pessoa da Silva, Maria Luzia Braga Reis, Regina Marques Cavalcante e Zenaide Moreira Peixoto, retratados nas peças 2/6, 8 e 9, encontram-se conformes os normativos regentes, podendo ser apreciados pela legalidade com o subsequente registro, nos termos sugeridos pela unidade instrutiva, com o acréscimo de que, do ato constante da peça 9, seja excluído o beneficiário Sandro Silvério do Carmo Peixoto, tendo em vista haver atingido a maioridade em 22/4/2010 (peça 13, p. 6) .
3.	No que se refere, no entanto, ao ato constante da peça 10, atinente à pensão instituída por Vasth Miranda Rodrigues em favor de José Ferreira de Araújo, considero assistir razão ao MP/TCU. A servidora em questão aposentou-se por invalidez permanente em 4/6/2002 e, com seu falecimento, instituiu pensão em favor do cônjuge em 25/2/2013, quando já em vigor a Emenda Constitucional 70/2012, que acrescentou à EC 41/2003 o art. 6º-A e seu parágrafo único, configurando-se a hipótese, portanto, de o benefício dever observar o critério da paridade, consoante entendimento explicitado por este Tribunal via Acórdão 2553/2013-TCU-Plenário, Relatora Ministra Ana Arraes. Contudo, observa-se que seus valores estariam sendo incorretamente reajustados pelos índices previdenciários ("Tipo de pensão: 54-Lei 8.112/1990 - EC 41/2003 - Lei 10.887/2004" - vide peça 13, p. 7) .
4.	No caso, a pensão civil instituída pela servidora Vasth Miranda Rodrigues (peça 10) não inclui, em seus fundamentos, a EC 70/2012, nem é reajustada pela regra da paridade. Em consonância com o voto condutor do Acórdão 6530/2014-TCU-Primeira Câmara, Relator Ministro José Múcio Monteiro, que versou sobre caso semelhante, não se trata de hipótese "de somente expedir determinação para que o órgão reveja a forma de atualização do benefício recebido pelo pensionista, mas de considerar o ato ilegal, de modo que seja enviado, via Sisac, novo ato devidamente corrigido relativamente ao seu fundamento legal, com indicação expressa da garantia da paridade entre os proventos da pensão e a remuneração do cargo que a instituidora inválida ocupava quando em atividade".
5.	Assim, a pensão civil em relevo não poderá prosperar nos moldes em que foi concedida, sem prejuízo de que novo ato seja encaminhado ao Tribunal para oportuna deliberação, livre da irregularidade ora apontada. Na edição do novo ato, o órgão de origem deverá, ainda, observar as diretrizes estabelecidas por este Tribunal para o recálculo da parcela redutora, sempre que houver mudanças na remuneração que serve de base de cálculo da pensão, nos termos do Acórdão 1293/2018-TCU-Plenário, Relator Ministro Vital do Rêgo.
6.	Considerando tratar-se de ilegalidade relacionada a processo de concessão, perfilho o entendimento de que o julgamento proposto não implica a obrigatoriedade de ressarcimento das importâncias indevidamente recebidas de boa-fé, até a data do conhecimento desta deliberação pelo órgão concedente, razão pela qual julgo aplicável o Enunciado 106 da Súmula de Jurisprudência do deste Tribunal.
7.	Findei por também identificar, a partir do exame promovido pelo Sisac acerca da pensão civil instituída por Plácido de Moura Filho (peça 13, p. 5) e de consulta ao Sisobi (peça 16) , o falecimento de sua viúva, Raimunda Neves Moura, ocorrido em 27/12/2017, e o atingimento da maioridade de seu filho e outro beneficiário, Braian Pereira Tavares, em 29/12/2019. Cessados, portanto, seus efeitos financeiros, configurada a hipótese de aplicação do art. 260, § 5º, do Regimento Interno desta Casa, no sentido de considerar tal ato (peça 7) prejudicado por perda de objeto.
8.	A consulta ao Sisobi (peça 17) também revelou o registro do óbito, em 6/9/2020, de Abigail Souza da Gama, única beneficiária da pensão civil instituída por Waldemar Saldanha da Gama (peça 11) . Também em relação a tal ato, portanto, caracterizada a perda de seu objeto.
9.	Destaco que os atos de pensão civil constantes destes autos foram disponibilizados ao TCU nas datas de 27/8/2019, 28/8/2019, 3/9/2019, 15/10/2019, 18/10/2019, 23/10/2019 e 9/11/2019, todos, portanto, há menos de 5 (cinco) anos, não lhes sendo aplicável, assim, a nova orientação do STF consubstanciada no RE 636.553/RS.
	Diante do exposto, ao acolher parcialmente a proposta alvitrada pela unidade técnica instrutiva com o ajuste sugerido pelo representante do Ministério Público e outros ajustes a que me referi, manifesto-me por que o Tribunal aprove o Acórdão que ora submeto à deliberação deste Colegiado.
TCU, Sala das Sessões Ministro Luciano Brandão Alves de Souza, em 23 de março de 2021.
AUGUSTO SHERMAN CAVALCANTI 
Relator